【裁判字號】    99,上易,2187
【裁判日期】    991118
【裁判案由】    詐欺
【裁判全文】
臺灣高等法院刑事判決                99年度上易字第2187號
上  訴  人  臺灣板橋地方法院檢察署檢察官
被      告  甲○○
選任辯護人  林金鈴律師
上列上訴人因被告詐欺案件，不服臺灣板橋地方法院99年度簡上
字第645號，中華民國99年8月10日第一審判決（聲請簡易判決處
刑書案號：99年度偵字第949號），本院判決如下：
    主  文
原判決撤銷。
甲○○犯詐欺取財罪，科罰金貳仟元，如易服勞役，以新臺幣壹
仟元折算壹日。緩刑貳年。
    事  實
一、甲○○意圖為自己不法之所有，於民國九十八年十一月九日
    上午十一時二分許，前往臺北縣永和市○○路○段一一八號
    之秀朗靜園社區（起訴書及原判決均誤載為寧靜社區），向
    社區管理員蔡景鋒佯以其係林瑜璘之妹，因林瑜璘出國，要
    其來拿信云云，使蔡景鋒陷於錯誤，而將郵差寄送屬於乙○
    ○及其前夫林瑜璘與子女等所有之五封平信交予甲○○收執
    ，甲○○收受後隨即離去。嗣於同日下午一時三十分許，蔡
    景鋒因見乙○○自社區住家欲外出時，始知受騙，乃主動向
    前告知乙○○謂伊等之信件遭一位自稱其前夫林瑜璘妹妹之
    女子取走，及經陪同乙○○察看監視器畫面，而知悉上情。
二、案經臺北縣政府警察局永和分局移送臺灣板橋地方法院檢察
    署檢察官偵查起訴。
    理  由
壹、程序方面：
一、按被告以外之人於偵查中向檢察官所為之陳述，除顯有不可
    信之情況者外，得為證據，刑事訴訟法第一百五十九條之一
    第二項定有明文。此乃因檢察官訊問證人、鑑定人等被告以
    外之人時，均能遵守法律規定而不致違法取供，並令具結，
    可信性極高，為兼顧理論與實務而設。故被告、辯護人如主
    張證人於偵查中所為證言顯有不可信之情形者，本乎當事人
    主導證據調查原則，自應負舉證責任，否則，被告以外之人
    向檢察官所為之陳述，毋庸另為證明，即得作為認定被告犯
    罪之證據。查證人蔡景鋒、乙○○於偵查中之供證，業經檢
    察官依法令其等具結，而被告或辯護人復未指出並證明各該
    證言有何顯不可信之情況，且無其他事證足資認定其等於檢
    察官訊問時有受違法取供情事，並證人蔡景鋒、乙○○於原
    審審理中，由被告及辯護人踐行對質詰問之程序，即屬合法
    調查之證據，自得作為本案判決之證據。
二、又按被告以外之人於審判外之陳述，雖不符前四條之規定，
    而經當事人於審判程序同意作為證據，法院審酌該言詞陳述
    或書面陳述作成時之情況，認為適當者，亦得為證據；當事
    人、代理人或辯護人於法院調查證據時，知有第一百五十九
    條第一項不得為證據之情形，而未於言詞辯論終結前聲明異
    議者，視為有前項之同意；刑事訴訟法第一百五十九條之五
    定有明文。查，除前開證據之外，本判決下列認定事實所引
    用之證據資料（包含人證與文書證據、物證等證據），並無
    證據證明係公務員違背法定程序所取得；而檢察官、被告及
    辯護人對本院提示之卷證，亦均表示對於證據能力沒有意見
    而不予爭執，且迄至言詞辯論終結前亦未再聲明異議，本院
    審酌上開證據資料製作時之情況，尚無違法不當或證明力明
    顯過低之瑕疵，亦認以之作為證據，應屬適當。
貳、實體方面：
一、訊據被告甲○○固坦承於上開時、地，確有自社區管理員蔡
    景鋒處取得林瑜璘及其子女等人之平信五封之事實，惟矢口
    否認有何詐欺取財犯行，辯稱：因林瑜璘積欠伊新台幣（下
    同）二百餘萬元未清償，且將名下房產以買賣名義過戶給其
    前妻乙○○，伊向法院取得對林瑜璘之執行名義後，為確認
    林瑜璘、乙○○實際住居所地點，以證明渠等為假離婚及為
    不實之買賣過戶登記，始會前往上開地點查證。又當時伊並
    未向管理員謊稱是林瑜璘的妹妹，僅是與管理員閒聊時，管
    理員詢問伊是否為林瑜璘之親戚，伊未予明確回答，而該五
    封平信均係管理員主動交予伊，且該信件對伊並無意義，伊
    為免管理員察覺，乃隨手將之丟棄於附近之紙類資源回收桶
    云云。辯護人為被告辯護意旨略以：上開五封平信僅一般廣
    告單，並無財產價值，被告係為確認林瑜璘是否確實住於該
    處，確認後該信件即無意義，而被告恐如將信件放回信箱，
    將與管理員講的話相矛盾，因而向該信件丟掉云云。惟查：
  (一)被告於上開時地，向證人即管理員蔡景鋒佯稱係林瑜璘之妹
    ，因林瑜璘出國，欲替林瑜璘拿取信件，蔡景鋒始將林瑜璘
    及其子女等人之信件五封交予被告之事實，業據證人蔡景鋒
    於警詢及偵審中證述明確（偵卷第十一、三七、三八頁、原
    審卷第七二頁反面），而被告於警詢中即自承：伊進去管理
    室便跟管理員蔡景鋒聊天，伊向其說了一個善意的謊言，稱
    伊係林瑜璘妹妹等語（偵卷第六頁），及於偵查中亦供稱：
    因伊有跟管理員蔡景鋒稱伊是林瑜璘妹妹，所以其主動把五
    封平信交給伊等語（偵卷第三八頁），核於證人蔡景鋒上開
    證述內容相符。且衡諸常情，替社區住戶收受分發信件，係
    管理員之職責，若非被告表明其與社區住戶林瑜璘有一定關
    係，使蔡景鋒誤認，否則蔡景鋒實無無端將郵寄予林瑜璘及
    其家人之信件交付不相干之被告之理。是被告於原審與本院
    審理中翻異前供，辯稱未向管理員蔡景鋒謊稱是林瑜璘的妹
    妹，僅是與管理員閒聊時，管理員詢問伊是否為林瑜璘之親
    戚，伊未明確回答而已，而五封信件都是管理員主動交付給
    伊云云，尚非足採。準此，被告有向管理員蔡景鋒謊稱伊為
    林瑜璘之妹，而以此詐術使蔡景鋒陷於錯誤，而將前開五封
    平信交予被告等情，應堪認定。
  (二)本件五封平信之收件人為林瑜璘一封及其兩名子女各一封計
    二封，至其餘二封，雖證人蔡景鋒於原審中稱伊忘記了（原
    審卷第七三頁），惟被告於本院審理時供承其餘二封係乙○
    ○等語（本院卷第五七頁反面），是系爭五封平信分屬林瑜
    璘、乙○○及其兩名子女之財產，應可認定。而相當財產價
    值之認定，應以一人所應得之財產總數，亦即具有相當價值
    之物質或利益。就客觀價值以觀，前開五封平信縱如被告所
    稱係廣告信件，或價值微薄，惟仍不能認如非收件人之他人
    隨意將他收件人之信件丟棄，將毫無減損該收件人應得之財
    產總數，而認前開信件無相當價值，否則寄信人當無花費相
    當郵資投遞、寄送。況以所有人即收件人主觀意念以觀，信
    件是否掛號或是否屬廣告信並無必然關連，依一般生活經驗
    ，不乏拆閱後可立即棄置之掛號信件，亦不乏拆閱後會妥為
    保存、珍藏之平信。此外，信件對收件人之價值亦與是否屬
    應送達而未收到之信件無關，應送達而屬吾人知悉、等待中
    遲遲未送達之信件或許具有相當價值，縱使並非定期送達或
    應送達而未送達之信件，依信件內容提供之資訊與機會（如
    折價券之附贈、折價期間之通知），對收件人而言亦屬一種
    期待利益，故亦具有相當財產價值。是被告及辯護人雖辯稱
    ：該五封平信僅一般廣告單，並無財產價值，被告係為確認
    林瑜璘是否確實住於該處，確認後該信件即無意義，而被告
    恐如將信件放回信箱，將與管理員講的話相矛盾，因而將該
    信件丟入資源回收筒內云云，惟此僅為被告片面辯解，並無
    證據足以佐證其說。況縱若是實，仍無解於本件五封平信具
    有相當財產價值之認定，則被告及辯護人前開辯解，無非係
    卸責之詞，尚非足採。
  (三)按刑法之詐欺罪，除需該當詐取他人之物之客觀不法構成要
    件外，主觀上亦需具備詐欺故意，即有為自己或第三人不法
    所有意圖之主觀不法構成要件，始足以構成本罪。而所謂之
    「所有意圖」，係指行為人對於所詐取之物或是該物所內含
    之價值或利益，欲以所有人自居之犯意。是無論本件五封平
    信有無財產價值，倘被告無據為己有之動機或必要，自應有
    將前開平信返還予所有權人之相當舉措，始足認定被告在主
    觀上並無不法所有意圖。被告雖辯稱：其於取得信件後，隨
    即丟棄於附近之紙類回收筒云云，然未據其舉證以實其說，
    已無足採，業如上述。且按棄置信件行為應屬民法上拋棄所
    有權之事實上處分行為，而事實上處分行為與使用、收益及
    法律上之處分權能原同歸所有權人享有，縱若被告將上開信
    件丟棄乙事是實，其擅自行使信件所有權人所得行使之處分
    權能，足以表彰被告在主觀上係立於所有權人之地位所為之
    事實上行為，亦堪認被告係出於不法所有之意圖而將前開信
    件據為己有，並行使拋棄所有權之事實上處分行為無疑。另
    被告雖以因林瑜璘積欠伊被告票款二百餘萬元未清償，並將
    名下房產以買賣名義過戶給前妻乙○○，其係為保障其身為
    債權人之自身合法權益，查明債務人林瑜璘及其前妻乙○○
    之實際住居所及該屋之使用情形，以證明渠等為假離婚及為
    不實之買賣過戶登記，始會前往上開地點查證云云，並提出
    臺灣臺北地方法院臺北簡易庭九十八年度北簡字第二二六七
    二號宣示判決筆錄、林瑜璘戶籍謄本、建物登記第二類謄本
    （偵卷第二一、二二、二七、三一、四九頁）。惟被告既係
    出於不法所有之意圖，而有將前開信件據為己有等情，被告
    上開所辯縱若屬實，亦無礙於本件犯行之認定。
  (四)綜上所述，本件被告意圖為自己不法之所有，以前開詐術方
    法向管理員蔡景鋒詐取收件人為林瑜璘、乙○○及其兩名子
    女所有之五封信件之犯行，事證明確，被告犯行已堪認定，
    應依法論科。
二、核被告所為，係犯刑法第三百三十九條第一項之詐欺取財罪
    。原審未察，遽認被告主觀上並無不法所有之意圖，而為被
    告無罪之諭知，尚有未洽。檢察官上訴指摘原判決不當，為
    有理由，自應由本院撤銷改判。爰審酌被告前無犯罪紀錄，
    素行尚佳，有本院被告前案紀錄表在卷可稽，其為追索債務
    ，乃以詐術騙取被害人之信件，法治觀念偏差，實不可取，
    兼衡被告之生活狀況、智識程度、犯罪之手段、所生危害，
    暨被告犯後態度等一切情狀，科處罰金二千元，並諭知易服
    勞役之折算標準，以示儆懲。又被告前無刑案前科，有本院
    被告前案紀錄表在卷可稽，本案係因與被害人林瑜璘有民事
    債務糾紛，思慮未周，致罹刑章，其經此偵審程序及科刑判
    決後，應知所警惕，當無再犯之虞，本院因認上開宣告刑，
    以暫不執行為適當，爰併予宣告緩刑二年，以勵自新。
據上論斷，應依刑事訴訟法第三百六十九條第一項前段、第三百
六十四條、第二百九十九條第一項前段，刑法第三百三十九條第
一項、第四十二條第三項、第七十四條第一項第二款，刑法施行
法第一條之一，判決如主文。
本案經檢察官邱美育到庭執行職務。
中    華    民    國    99    年    11    月    18    日
                  刑事第二十一庭審判長法  官  蔡聰明
                                      法  官  趙文
                                      法  官  楊力進
以上正本證明與原本無異。
不得上訴。
                                      書記官  彭威翔
中    華    民    國    99    年    11    月    18    日
附錄：本案論罪科刑法條全文
中華民國刑法第339條
意圖為自己或第三人不法之所有，以詐術使人將本人或第三人之
物交付者，處 5 年以下有期徒刑、拘役或科或併科 1 千元以下
罰金。
以前項方法得財產上不法之利益或使第三人得之者亦同。
前二項之未遂犯罰之。

司法院資訊處製作；財團法人民間司法改革基金會備份。
